【裁判字號】    99,訴,1387
【裁判日期】    991231
【裁判案由】    侵權行為損害賠償
【裁判全文】
臺灣桃園地方法院民事判決              99年度訴字第1387號
原      告  塑化汽車貨運股份有限公司
法定代理人  陳勝光
訴訟代理人  邱永順
被      告  曾園春
上列當事人間請求損害賠償事件，於民國99年12月15日言詞辯論
終結，本院判決如下：
    主      文
被告應給付原告新台幣壹拾萬元，及自民國九十九年八月九日起
至清償日止，按週年利率百分之五計算之利息。
原告其餘之訴駁回。
訴訟費用由被告負擔二十分之一，餘由原告負擔。
本判決原告勝訴部分，得假執行。但若被告以新台幣壹拾萬元為
原告供擔保後，得免假執行。
原告其餘假執行之聲請駁回。
    事實及理由
一、原告主張略以：
  (一)被告曾園春原受僱於原告公司擔任麥寮站油罐車駕駛，於民
    國97年07月27日14時51分許，其駕駛車頭車號990-HC號後拖
    車號PY-R9 號拖車之油罐車（下合稱系爭油罐車），由雲林
    縣麥寮鄉前往桃園觀音工業區途中，行經接近交貨地桃園縣
    觀音工業區○○○道一號高速公路64公里800 公尺處匝道轉
    彎處，因連續違規超速肇事致原告所有之系爭油罐車翻覆倒
    地毀損，此有臺灣雲林地方法院（下稱雲林地院）98年度港
    勞簡字第1 號民事確定判決可參。
  (二)按民法第184 條第1 項前段及第2 項規定：「因故意或過失
    不法侵害他人之權利者，負損害賠償責任」，「違反保護他
    人之法律，致生損害於他人者，負賠償責任」。被告因違反
    道路交通管理處罰條例第33條與民法第191 條之2 等規定，
    致發生系爭車禍，顯有重大過失，被告自應對原告所受損害
    負賠償責任。
  (三)原告因本件侵權行為，受有合計2,977,892 元之損害，分述
    如下：
  1.匝道柱面等修復工程費用：新台幣（下同）135,000 元（證
    2 ）。
  2.廢棄物清除（含受污染土壤處理）費用：696,623 元（證3
    ）。
  3.處理廢油、水費用：179,550元（證4）。
  4.抽油（水）費用：107,415（證5）。
  5.土壤檢驗費用：40,950元（證6）。
  6.支付台塑石化股份有限公司及歸還桃園縣環保局支援吸油設
    備材料費：44,910元（證7 ）。
  7.原告公司人員出動196 人次支出費用：330,700 元（證8 ）
    。
  8.救難總隊作業工資暨油污清洗費用：84,000元（證9 ）。
  9.支付台塑石化股份有限公司支援技術人員費用：17,500元（
    證10）。
  10.吸油設備材料費：133,910元（原證11）。
  11.現場使用零星工具費用：40,313元（證12）。
  12.現場作業人員便當費用：4,200元（證13）。
  13.抽水機及燈具費用：21,578元（證14）。
  14.發電機及材料費用：6,300元（證15）。
  15.現場拖吊費用：63,000元（證16）。
  16.挖土機租金及人工處理費用：126,788 元（證17）。
  17.租用鐵板鋪路及運費等費用：108,885 元（證17）。
  18.現場作業人員便當及飲料費用：32,387元（證17）。
  19.合約廠商支援費用：12,401元（證17）。
  20.廢油槽車回廠洗車費用：52,500元（證17）。
  21.963,945元【包含：油罐車損失費用297,872 元（帳面淨
     值997,872 元扣除以700,000 元標售後損失297,872 元）
     ＋油罐車損失費用16萬元＋燃料油損失506,073 元＝
     963,945元】（證18）。
  (四)依民事訴訟法第15條第1 項規定「因侵權行為涉訟者，由行
    為地之法院管轄」，而本件系爭行為地係在本院轄區，故本
    院具有管轄權，併予敘明。
  (五)聲明：1.被告應給付原告2,977,892 元及自起訴狀繕本送達
    翌日起至清償日止，按週年利率5 ％計算之利息。2.願供擔
    保請准宣告假執行。
二、被告抗辯略以：
  (一)系爭油罐車之合格規格配置為10輪，而非8輪：
    按系爭油罐車之Scania原廠規格，係屬型號G340 6×2 曳引
    車，2002年出廠，路政司核准聯結總重為43,000KG，配置10
    輪（第一軸2 輪、第二軸4 輪、第三軸4 輪），傳動軸（驅
    使車輛前進之動力軸）為第二軸，空車時第三軸可舉升，底
    盤全寬為2,500mm 。惟原告所提之系爭油罐車之車籍資料，
    係由台塑貨運工務課所提供（並非系爭油罐車之原廠Scania
    或總代理福方或永德福所提供），指稱系爭油罐車（車牌號
    碼990-HC）為Scania 3406 ×2 曳引車，2002年出廠，合格
    書明訂10輪，然同款車於2004年又申請8 輪規格並取得交通
    部車輛安全合格書，故Scania 6×2 曳引車得配置8 輪亦得
    配置10輪。然按Scania原廠之產品規格說明書（附件九），
    配置8 輪之曳引車如車型G380 LA6×2/4MNA（第一軸2 輪、
    第二軸2 輪、第三軸4 輪），傳動軸為第三軸，第二軸可舉
    升及轉向，與配置10輪之曳引車如車型G380 LA6×2MNA曳引
    車（系爭油罐車即同此規格），於傳動軸設計、輪胎數量、
    輪胎配置、後軸負載、車輛總重、軸距、底盤全長等部分均
    不相同，足認兩款車型規格設計明顯無法通用，換言之，
    Scania就配置10輪與配置8 輪之曳引車，並非所謂之「同款
    車」，更不可能只需將配置10輪之曳引車，拔除2 輪即可當
    作8 輪曳引車使用之道理，原告稱：為同款車二種合格配置
    ，顯不足採。
  (二)原告擅自變更規格實為肇事主因：
    原告擅自將系爭油罐車10輪配置變更為8 輪，致使第三軸僅
    配置2 輪，以315/80R 22.5鋼絲胎輪胎規格計算，系爭油罐
    車底盤全寬為2,500mm ，扣除第三軸外側2 個輪胎630mm （
    315 ×2 ），僅餘1,870mm （00000000＝1870 ），不到
    2,000mm ，如此一來，與配置8 輪之曳引車（型號G380 LA6
    ×2/4MNA）底盤仍有2,500mm 相比，系爭油罐車底盤寬度明
    顯嚴重不足，已有違Scania原廠之安全設計，實為本次車禍
    發生之主因。
  (三)系爭油罐車所使用之輪胎確實為補胎，而非全新輪胎：
    雲林地院98年度港勞簡字第1 號民事判決中記載略以：車禍
    後，原告將系爭油罐車左側第二排外側輪胎送米其林公司鑑
    定，發現該輪胎於送驗時還含氣壓118PSI，表示該輪胎於車
    禍發生前並無爆胎等語，惟細查被告民事答辯狀附件所示之
    車輛照片編號9 ，左側第二排外側輪胎已明顯變形垂掛，怎
    可能經鑑定還有足以行駛之氣壓存在？況且原告於系爭油罐
    車所使用之輪胎確為修補胎，經鑑定有2 個人臉大的修補膠
    皮，並非原告所稱為全新輪胎，原告就此部分有故意虛偽隱
    瞞之情事；不論該輪胎是全新或是修補胎，如原告未圖節省
    輪胎耗損而將系爭油罐車第三軸外側輪胎拔除，即使用修補
    過之輪胎，車禍亦絕不致發生。
  (四)被告當日均依速限行駛：
    被告進入車禍地點之匝道前，車速已持續減低至42km/hr ，
    則進入匝道時，速度必低於40km/hr ，即無超速致使系爭油
    罐車翻覆之情事，故地面留存之碾磨痕跡，實因有一單輪因
    失壓而無法正常運作，導致系爭油罐車重心已向左傾斜，故
    在路面留下磨痕，原告稱係因被告違規行駛導致系爭油罐車
    翻覆，顯不可採。
  (五)末按被告於97年07月27日執行工作時，正值鳳凰颱風登陸前
    夕，瞬間陣風可達11級左右（附件十），行駛時車身因強風
    左搖右晃，被告實難分辨是輪胎有異或是強風吹晃，原告以
    此歸咎被告未盡職業上應盡之責，實強人所難。縱認被告有
    過失需負擔損害賠償，亦應依原告公司工作規則第58條第3
    項規定：「肇事責任歸責於駕駛員或駕駛疏失者，依其損失
    金額判定處分如左：…肇事損失1.依淨損失金額由公司承擔
    80％，餘20％由肇事駕駛員負擔，最高負擔壹拾萬元。…」
    （附件八），是被告至多僅需負擔10萬元之損害賠償責任。
  (六)被告任職原告公司五年之久，均無肇事紀錄，原告未照顧員
    工駕駛安全在先（拔除輪胎），發生事故後又藉口稱公司欠
    缺人手要求被告提前結束公傷假，而於被告再度上班第一天
    解雇被告，現又違反原告自訂之工作規則向被告請求高額賠
    償，顯不合理。且被告僅為一小老百姓、經濟弱者，豈有能
    力負擔龐大之賠償費用。
  (七)聲明：原告之訴駁回。如受不利判決，願供擔保請准宣告免
    為假執行。
三、本院之判斷：
  (一)原告主張：被告原受僱於原告公司擔任麥寮站油罐車駕駛，
    於97年07月27日14時51分許，其駕駛系爭油罐車由雲林縣麥
    寮鄉前往桃園觀音工業區途中，行經接近交貨地桃園縣觀音
    工業區○○○道一號高速公路64公里800 公尺處匝道轉彎處
    ，因連續違規超速肇事致原告所有之上開油罐車翻覆倒地毀
    損等情，業據提出雲林地院98年度港勞簡字第1 號民事確定
    判決影本1 份為憑，並有內政部警政署國道公路警察局第一
    警察隊99年08月10日函送該次交通事故之相關資料影本（含
    道路交通事故調查報告表、現場圖、調查筆錄、現場照片，
    見本院卷第84至93頁）可參，足信屬實。
  (二)原告另主張：被告駕駛原告之系爭油罐車在前開地點翻覆，
    係因被告連續違規超速肇事所致，是依侵權行為之規定，被
    告應對原告所受損害負全部的賠償責任等語，則為被告所否
    認，並以前詞置辯。查：
  1.被告駕駛系爭油罐車發生翻覆，係因被告連續違規超速肇事
    所致一情，業經雲林地院98年度港勞簡字第1 號民事判決審
    認明確（詳見該案判決書第4 至5 頁之得心證理由四(一)），
    是以被告抗辯稱：其並未超速違規，係因系爭油罐車業經原
    告擅自變更規格而不合規格，且輪胎為補胎，事故當天又為
    鳳凰颱風登陸前夕，瞬間陣風可達11級，是以車輛翻覆不可
    歸責於被告等語（與其於雲林地院前案中之主張大致相同，
    於該案中均經認定為不可採），尚難憑採。
  2.按「因故意或過失不法侵害他人之權利者，負損害賠償責任
    」，「違反保護他人之法律，致生損害於他人者，負賠償責
    任」，民法第184 條第1 項前段及第2 項分別定有明文。如
    前所述，被告駕駛原告所有之系爭油罐車時，因違規超速致
    油罐車於轉彎時翻覆毀損，則原告依上開規定請求被告負損
    害賠償責任，尚屬有據。惟觀諸被告所指之「塑化汽車貨運
    股份有限公司工作規則」（附於本院卷第112 頁之證物袋內
    ，係由原告所提供，兩造對其形式真正均不爭執）第58條「
    違規及肇事異常懲處」，該條規定共分一至九項，略以：「
    一駕駛員有左列情形之一具有實證情形重大者，應予免職處
    分：(一)～(九)。…。三肇事責任歸責於駕駛員或駕駛疏失者（
    惟若其他條款有明訂處分者，則從重處分），依其損失金額
    判定處分如左：『損失金額60萬元以上，行政處分：大過二
    次、小過二次，肇事損失：1.依淨損失金額（不含保險公司
    理賠）由公司承擔80％，餘20％由肇事駕駛員負擔，最高負
    擔壹拾萬元。2.肇事駕駛員負擔額可分期，但每月須繳交公
    司1 萬元至全部繳清。』。四超速駕駛被查獲者，每次記大
    過一次處分。…六擅自將車輛借予他人或私自使用致肇事者
    ，除予免職外並依其損失金額負全部賠償。七無照駕駛致肇
    事者，除依其損失金額判定行政處分外，並依其損失金額負
    全額賠償。…」。據此，原告主張本件因被告疏失所致之損
    害金額為2,977,892 元，則依上開工作規則第58條第三項規
    定，肇事駕駛員即被告應負擔損失之金額最高為10萬元。原
    告雖稱：因被告於本件事故後已遭原告免職而不再繼續任職
    ，故不適用工作規則第58條等語，惟觀諸原告工作規則第58
    條及其他規定，並無「工作規則第58條第三項僅於肇事駕駛
    員未被免職時適用」之限制，且參酌前揭工作規則第58條第
    六、七項之內容，可知公司對於肇事駕駛員應「依其損失金
    額負全部賠償責任」之情形均有特別明文規定，而對於司機
    超速肇事（如本件情形）所生之損失，則無司機應負全部賠
    償責任之特別規定，是由此益足證原告主張：工作規則第58
    條第三項僅於肇事駕駛員未被免職時適用一節，不足憑採。
    從而，被告據此而抗辯：其最高僅負10萬元之損害賠償責任
    一節，應屬有據。
  (三)綜上所述，原告基於侵權行為之法律關係，請求被告給付10
    萬元，及自起訴狀繕本送達翌日即99年08月09日起至清償日
    止，按週年利率5 ％計算之法定遲延利息，為有理由，應予
    准許。逾此範圍之請求，則屬無據，不應准許。
四、末按，所命給付之金額或價額未逾50萬元之判決，法院應依
    職權宣告假執行，民事訴訟法第389 條第1 項第5 款定有明
    文。經查，本件原告勝訴部分，所命被告給付之金額未逾50
    萬元，是以應依職權為假執行之宣告，雖原告亦陳明願供擔
    保請求准為假執行之宣告，應僅有促請法院注意之性質，無
    庸另為准駁。而被告就原告勝訴部分另陳明願供擔保聲請免
    為假執行，經核要無不合，爰酌定相當金額准許之。至原告
    敗訴部分，其假執行之聲請，因訴之駁回而失所附麗，應併
    予駁回。
五、結論：原告之訴為一部有理由，一部無理由，依民事訴訟法
    第79條，第389 條第1 項第5 款，第392 條第2 項，判決如
    主文。
中    華    民    國    99    年    12    月    31    日
                        民事第三庭    法  官  周玉
以上正本係照原本作成
如對本判決上訴，須於判決送達後20日內向本院提出上訴狀。
如委任律師提起上訴者，應一併繳納上訴審裁判費。
中    華    民    國   100    年    1     月    5     日
                                      書記官  楊郁馨

司法院資訊處製作；財團法人民間司法改革基金會備份。
